---
title: "G_Analysis_Report"
author: "Henrique S Requejo"
date: "16/11/2020"
header-includes:
    \AtBeginDocument{\let\maketitle\relax}
output:
  pdf_document:
    latex_engine: xelatex
    number_sections: true
    fig_caption: yes
    includes:
            in_header: preamble.tex
citation_package: biblatex
bibliography: references.bib
biblio-style: apalike
csl: apa.csl
urlcolor: blue
linkcolor: black
fontsize: 12pt
---
<!--

Este código usa o arquivo bats.RData e ants.RData para gerar o documento.
Estes dois arquivos devem estar no mesmo diretório deste .Rmd

Variaveis presentes no .RData:

gammas = vetor com os gammas que foram analisados
vec_W = vetor com os valores de omega utilizados
iterations = numero de iteracoes usados
partitions_of_omega = numero de perticoes de omega (TODO: da pra ser extraido de Vec_W)
links = dataframe dos links, convertido do csv no script motor
nodes = dataframe dos nodes, convertido de um csv no script motor
layout = layout da disposicao da rede, calculado no script motor
seq_Gnorm_gamma_mean = Dataframe com as informaçãoes de Gnorm medio em relacao a omega e gamma
G_norm_mean = Os valores médios de Gnorm do ensaio na mesma ordem de entrada (alfabetico pelo nome do noh)
G_norm_mean_ordered = Os valores médios de Gnorm do ensaio ordenados
net_name = string com o nome da rede
bib_ref = Referencia bibliografica da rede como no biblatex

-->

<!-- As opcoes message = FALSE e warning = FALSE servem para não mostrar As mensagens do console e Warnings no PDF -->
```{r setup, include=FALSE}
knitr::opts_chunk$set(echo = FALSE, message = FALSE, warning = FALSE, fig.pos = 'H', fig.align="center")

```

```{r bibliotecas_e_funcoes_auxiliares}

library(multinet)
library(igraph)
library(plyr)
library(dplyr)
library(ggplot2)
library(RColorBrewer)
library(kableExtra)
library(akima)
library(plot3D)

source("Aux_functions.R", encoding="utf-8") # importante a opção UTF-8 devido ao acentos nos plots


```



<!-- Sem numero de pagina -->
\pagenumbering{gobble}

\include{Capa.tex}

\pagebreak

\tableofcontents

\pagebreak

<!-- Começa a numeracao de pagina -->
\pagenumbering{arabic} 

```{r define_Gnorm_treshold}
G_threshold = 1.1
size1 = 3 #tamanho dos nos abixo do G_threshold
size2 = 3*size1 #tamanho dos valores acima de G_threshold

```

```{r leitura_dos_dados_morcego}
load("./RDatas/rand_ml_2_100_30.RData")
```

<!-- modifcar o 'net_x' para corresponder com as figuras -->
# Visão geral da rede `r net_name`

<!-- Usa as variaveis nodes e links para gerar a tabela comk os numeros da rede -->
```{r Propriedades_Rede}

net_multinet = Convert_to_Multinet(nodes, links)

lnum = num_layers_ml(net_multinet) #numero de camadas da rede

# serve para juntar toas as camadas em uma string soh. Bom para usar como texto
lnames = layers_ml(net_multinet)
lnames2 = ""
for (i in 1:lnum) {
  if (i==1) {
    lnames2 = paste(lnames[i])
  }
  else if (i==lnum) {
    lnames2 = paste(lnames2, " e ", lnames[i])
  }
  else{
    lnames2 = paste(lnames2, ", ", lnames[i])
  }
}

nnum = num_actors_ml(net_multinet, layers = character(0))

cnum = num_edges_ml(net_multinet)

#Monta a coluna de valores e nome da propriedade para montar o df propriedades_da_rede
numbers = c(lnum, lnames2, nnum, cnum)

labels = c("Número de Camadas", "Tipo de conexões", "Número de nós", "Número de conexões")

#Monta a tabela de prorpiedades da rede
propriedades_rede = data.frame(labels, numbers)
names(propriedades_rede) = c("Propriedade", "Valor")

```

<!-- Usa as variaveis geradas no code chunk acima para preencher o texto -->
A rede `r net_name` [@`r bib_ref`] possui `r lnum` camadas (`r lnames2`), `r nnum` nós e `r cnum` conexões. A tabela \ref{tab:1} mostra o resumo das propriedades da rede. A figura \ref{fig:fig1} apresenta uma visão geral da rede.

```{r Tabela_Prop_Rede, col.names = NULL}
kable(propriedades_rede, "latex", booktabs = T, caption = paste("\\label{tab:1}Propriedades da rede ", net_name)) %>% kable_styling(latex_options = c("striped", "hold_position"))
```

<!-- links, nodes e layout sao variaveis vindas do .RData -->
```{r Figura_Overview, fig.cap=paste(fig.cap="\\label{fig:fig1}Visão geral da rede ", net_name, ".")}
#calcula um layout (igraph) e plota o grafo usando a funcao aux CustomPlot----
Custom_plot2D(links, nodes, layout, vertex_label_cex = NULL, vertex_size = 3) # TODO: melhorar o custom plot depois
```


# Resultados da rede `r net_name`
## Distribuição de $\mathbf{G_{norm}}$

A variável $G$ foi calculada para `r partitions_of_omega` partições de $\omega$, ou seja, o tamanho do passo dado dentro de $\omega$ foi de `r 1/partitions_of_omega`. O processo foi repetido para `r length(gammas)` partições de $\gamma$, com $\gamma$ começando em `r min(gammas)`, com passos de `r (gammas[2] - gammas[1])` até um $\gamma$ máximo de `r max(gammas)`. O cálculo de $\overline{G}$ foi feito usando `r iterations` iterações. A tabela \ref{tab:2} resume os parâmetros de execução do código e a figura \ref{fig:fig2} mostra a distribuição dos valores de $G_{norm}$ médio obtidos.

```{r Parametros_Execucao}
numbers = c(iterations, partitions_of_omega)

labels = c("Iterações", "Partições de omega")

propriedades_rede = data.frame(labels, numbers)
names(propriedades_rede) = c("Parâmetro", "Valor")
kable(propriedades_rede, "latex", booktabs = T, caption = "\\label{tab:2}Parâmetros de execucao") %>% kable_styling(latex_options = c("striped", "hold_position"))
```


```{r Distribuicao_Gnorm, fig.cap=paste(fig.cap="\\label{fig:fig2}Distribuição de $G_{norm}$ médio da rede ", net_name, ".")}
G_norm_dristrib_plot(G_norm_mean_ordered)
```

## Variação de $\mathbf{\overline{G}}$ por $\boldsymbol{\omega}$

Como temos dados em 3 dimensões ($\overline{G}$, $\omega$, $\gamma$) temos algumas formas diferentes para apresentar os valores de $\overline{G}$ em relação a $\omega$ e $\gamma$, não sei dizer se devemos usar uma delas, as três ou alguma outra. A figura \ref{fig:1a} mostra curvas de decaimento de $\overline{G}$ por $\omega$ para diferentes nós com diferentes valores de $G_{norm}$ e para diferentes valores de $\gamma$. A figura \ref{fig:1a.1} mostra a superfície 3D formada por $\overline{G}$ em relação a $\omega$ e $\gamma$. A figura \ref{fig:1a.2} mostra a mesma superfície da figura \ref{fig:1a.1} mas no formato de mapa de calor.

```{r select_exemple_nodes}
#seleciona quatro noh e guarda suas curvas de decaimento G em relacao a w e gamma usando funcao auxiliar
selection = Select_Example_Nodes(G_norm_mean_ordered)
plots_2D = list() #armazena os plots 2D que serao plotados
for (i in 1:length(selection)) {
  #plota a familia de curvas G para cada gamma de um no escolhido----
  chosen_node = names(selection[i])
  plots_2D[[i]] = G_curves_for_different_gammas(seq_Gnorm_gamma_mean, chosen_node, vec_W, gammas)
}
```

<!-- ```{r decaimentos_ilustrativos, echo = FALSE, fig.cap=paste(fig.cap="\\label{fig:1a}Exemplos de curvas do decaimento de $\\overline{G}$ em relação a $\\omega$ e $\\gamma$ para diferentes valores de $\\gamma$ da rede ", net_name, ". (a) Curvas de $\\overline{G}$ da especie com maior valor de $G_{norm}$ da rede. (b) Segundo maior valor de $G_{norm}$. (c) Valor de $G_{norm}$ mais proximo da média geral da rede. (d) Curvas de $\\overline{G}$ referente a uma espécie com valor de $G_{norm}$ abaixo da média da rede."), fig.subcap=c(paste(names(selection[1]),". $G_{norm} =$", format(round(selection[1], 3), nsmall = 3)), paste(names(selection[2]),". $G_{norm} =$", format(round(selection[2], 3), nsmall = 3)), paste(names(selection[3]),". $G_{norm} =$", format(round(selection[3], 3), nsmall = 3)), paste(names(selection[4]),". $G_{norm} =$", format(round(selection[4], 3), nsmall = 3))), out.width='.49\\linewidth', fig.asp=1, fig.ncol = 2, fig.nrow = 2} -->

<!-- for (i in 1:length(selection)) { -->
<!--   print(plots_2D[[i]]) -->
<!-- } -->
<!-- ``` -->


<!-- ```{r decaimentos_ilustrativos_sup_3D, echo = FALSE, fig.cap=paste(fig.cap="\\label{fig:1a.1}Exemplos de superfícies do decaimento de $\\overline{G}$ em relação a $\\omega$ e $\\gamma$ para diferentes valores de $\\gamma$ da rede ", net_name, ". (a) Superfície de $\\overline{G}$ da especie com maior valor de $G_{norm}$ da rede. (b) Segundo maior valor de $G_{norm}$. (c) Valor de $G_{norm}$ mais proximo da média geral da rede. (d) Superfície de $\\overline{G}$ referente a uma espécie com valor de $G_{norm}$ abaixo da média da rede."), fig.subcap=c(paste(names(selection[1]),". $G_{norm} =$", format(round(selection[1], 3), nsmall = 3)), paste(names(selection[2]),". $G_{norm} =$", format(round(selection[2], 3), nsmall = 3)), paste(names(selection[3]),". $G_{norm} =$", format(round(selection[3], 3), nsmall = 3)), paste(names(selection[4]),". $G_{norm} =$", format(round(selection[4], 3), nsmall = 3))), out.width='.49\\linewidth', fig.asp=1, fig.ncol = 2, fig.nrow = 2} -->

<!-- for (i in 1:length(selection)) { -->
<!--   chosen_node = names(selection[i]) -->
<!--   Plot_G_gamma_omega_suf_3D(seq_Gnorm_gamma_mean, chosen_node, vec_W, gammas) -->
<!-- } -->
<!-- ``` -->


<!-- ```{r decaimentos_ilustrativos_heatmap, echo = FALSE, fig.cap=paste(fig.cap="\\label{fig:1a.2}Exemplos de mapas de calor do decaimento de $\\overline{G}$ em relação a $\\omega$ e $\\gamma$ para diferentes valores de $\\gamma$ da rede ", net_name, ". (a) Mapa de calor de $\\overline{G}$ da especie com maior valor de $G_{norm}$ da rede. (b) Segundo maior valor de $G_{norm}$. (c) Valor de $G_{norm}$ mais proximo da média geral da rede. (d) Mapa de calor de $\\overline{G}$ referente a uma espécie com valor de $G_{norm}$ abaixo da média da rede."), fig.subcap=c(paste(names(selection[1]),". $G_{norm} =$", format(round(selection[1], 3), nsmall = 3)), paste(names(selection[2]),". $G_{norm} =$", format(round(selection[2], 3), nsmall = 3)), paste(names(selection[3]),". $G_{norm} =$", format(round(selection[3], 3), nsmall = 3)), paste(names(selection[4]),". $G_{norm} =$", format(round(selection[4], 3), nsmall = 3))), out.width='.49\\linewidth', fig.asp=1, fig.ncol = 2, fig.nrow = 2} -->

<!-- for (i in 1:length(selection)) { -->
<!--   chosen_node = names(selection[i]) -->
<!--   Plot_G_gamma_omega_heat_3D(seq_Gnorm_gamma_mean, chosen_node, vec_W, gammas) -->
<!-- } -->
<!-- ``` -->

## Seleção das espécies com maior $\mathbf{G_{norm}}$.

A figura \ref{fig:2a} e a tabela \ref{tab:3} mostram as espécies com valor de $G_{norm}$ acima de `r G_threshold`, ou seja, aquelas com decaimento de $G$ mais lento da rede `r net_name`.

```{r define_aspecto}
if (lnum < 4) {
  asp = 0.6
}else{
  asp = 1
}
```


```{r fig-sub2, echo = FALSE, fig.cap=paste(fig.cap="\\label{fig:2a}Espécies com G$_{norm}$ maiores que ", G_threshold, "em destaque de tamanho e cor."), fig.asp=asp, nrow = 1, ncol = 3}

Custom_plot2D_destaque_palette(G_norm_mean, links, nodes, layout, size1, size2)

```


```{r, tabela_decimento_lento}
selected_nodes = sort(G_norm_mean[which(G_norm_mean > G_threshold)], decreasing = TRUE)
selected_nodes_df = data.frame(names(selected_nodes), format(round(selected_nodes, 3), nsmall = 3))
names(selected_nodes_df) = c("Espécie", "$G_{norm}$")
rownames(selected_nodes_df) = NULL

kable(selected_nodes_df, "latex", booktabs = T, caption = paste("\\label{tab:3}Espécies com valores de $G_{norm}$ maiores que", G_threshold), escape = FALSE) %>% kable_styling(latex_options = c("striped", "hold_position"))
```

